ACORDAO-COMPLETO-2376877

ACÓRDÃO 10585/2019 ATA 37/2019 - SEGUNDA CÂMARA

VISTOS, relatados e discutidos estes autos que cuidam de ato de concessão de aposentadoria de Pedro Carlos Ferreira, ex-servidor do Departamento de Polícia Federal, submetido à apreciação do Tribunal de Contas da União (TCU) para fim de registro, de acordo com o art. 71, inciso III, da Constituição Federal;
	ACORDAM os Ministros do Tribunal de Contas da União, reunidos em Sessão da Segunda Câmara, diante das razões expostas pelo Relator e com fundamento nos artigos 1º, inciso V, e 39, inciso II, da Lei n.º 8.443/1992, c/c os artigos 1º, inciso VIII, 260, §§ 1º e 4º, do Regimento Interno do TCU, em:
	9.1. considerar ilegal a aposentadoria de Pedro Carlos Ferreira (CPF XXX.655.069-XX) e negar registro ao respectivo ato;
	9.2. determinar ao Departamento de Polícia Federal que:
	9.2.1. informe ao interessado o teor desta deliberação;
	9.2.2. encaminhe ao TCU, no prazo de 30 (trinta) dias, documento apto a comprovar que o interessado tomou conhecimento deste Acórdão, nos termos do art. 4º, § 3º, da Resolução-TCU 170/2004.

Ato de concessão inicial de aposentadoria de Pedro Carlos Ferreira, ex-servidor do Departamento de Polícia Rodoviária Federal.

Segunda Câmara

3. Interessados/Responsáveis:
3.1. Interessado: Pedro Carlos Ferreira (XXX.655.069-XX).

13.1. Ministros presentes: Ana Arraes (Presidente) e Aroldo Cedraz (Relator).
13.2. Ministros-Substitutos convocados: Augusto Sherman Cavalcanti e Marcos Bemquerer Costa.
13.3. Ministro-Substituto presente: André Luís de Carvalho.

ACORDAO-COMPLETO-2483585

Acórdão 8311/2021 - Segunda Câmara

ACORDAO-COMPLETO-2417936

Acórdão 7752/2020 - Segunda Câmara

AROLDO CEDRAZ

Adoto como Relatório a instrução de auditora da Secretaria de Fiscalização de Pessoal (peça 17) , que obteve anuência de seu corpo dirigente (peça 18) bem como do Ministério Público junto ao TCU (peça 19) :
"INTRODUÇÃO
1.	Trata-se de ato de concessão inicial de aposentadoria de Pedro Carlos Ferreira, ex-servidor do Departamento de Polícia Rodoviária Federal.
2.	O ato foi submetido, para fim de registro, à apreciação do Tribunal de Contas da União (TCU) , de acordo com o art. 71, inciso III, da Constituição Federal. O cadastramento e a disponibilização ao TCU ocorreram por intermédio do Sistema de Apreciação e Registro de Atos de Admissão e Concessões, na forma dos arts. 2º, caput e incisos I a VI, e 4º, caput, da Instrução Normativa - TCU 78/2018.
HISTÓRICO
3.	Esta Secretaria realizou a oitiva do Sr. Pedro Carlos Ferreira, por meio dos ofícios SEFIP-D/4143 e 4143-1, de 6/9/2012, para que se manifestasse sobre a seguinte irregularidade (peças 2 e 3) :
Interessado: PEDRO CARLOS FERREIRA (CPF XXX.655.069-XX5) . 
Irregularidade: a) tempo informado no ato de aposentadoria insuficiente para concessão do benefício com base no fundamento legal informado no Sisac; e b)  inclusão do fator 1.4 no tempo de serviço contado para aposentadoria tendo como fundamento legal art. 1º, Item I, da Lei Complementar 51/1985, em desacordo com os Acórdãos 7885/2011 e 971/2011, da 1ª Câmara.
4.	Na ocasião, esta Secretaria também diligenciou o Departamento de Polícia Rodoviária Federal solicitando esclarecimentos sobre a divergência entre o fundamento legal do Ato Sisac e o registrado no SIAPE, bem como cópias dos Mapas de Apuração do Tempo de Serviço, das certidões dos tempos averbados, das portarias de aposentadoria e da sentença judicial que concedeu ao servidor a averbação de tempo de serviço como fator 1.4 (peça 2) .
5.	O Departamento de Polícia Rodoviária Federal recebeu os ofícios de oitiva em 14/9/2012 (peça 4) . Em resposta, a Unidade Jurisdicionada encaminhou a documentação anexada às peças 7 e 10. O Sr. Pedro Carlos Ferreira tomou ciência da oitiva em 28/1/2013 (peça 10, p. 5) . As alegações de defesa do interessado estão anexadas à peça 8. 
EXAME TÉCNICO
a) Resposta à oitiva
6.	O Sr. Pedro Carlos Ferreira, por meio de seus advogados, apresentou as seguintes alegações de defesa (peça 8) :
a) o servidor aposentou-se em 26/3/2001, e a concessão observou o Mandado de Segurança 970017052-7, com aplicação do fator de conversão 1,4, referente ao período que desempenhou a função de policial rodoviário, sob regime CLT, compreendido entre 1/10/1979 a 11/12/1990;
b) o Sindicato dos Policiais Rodoviários Federais no estado do Paraná (SINPRF/PR) propôs ação ordinária 5002703-64.2010.404.7000, buscando a declaração da ilegalidade e da inconstitucionalidade da negação de registro pelo Tribunal de Contas da União às aposentadorias concedidas aos policiais rodoviários federais no Paraná, nas quais tenha sido computado o tempo fictício assegurado por decisão transitada em julgado no Mandado de Segurança Coletivo 97.00.17052-7 (fator de conversão 1.2 e 1.4) , bem como requerendo que se determinasse à União Federal abster-se de cancelar as referidas aposentadorias, e de cobrar valores (supostamente) indevidos recebidos pelos policiais rodoviários federais e de determinar o retorno compulsório destes à atividade;
c) informa que o pedido de antecipação dos efeitos da tutela foi indeferido pelo Juiz da 4ª Vara Federal de Curitiba, no entanto o Sindicado apresentou Agravo de Instrumento, no qual foi dado provimento e determinado à União que se abstivesse de cumprir as determinações do TCU que suspendessem o pagamento das referidas aposentadorias; e
d) alega que a decisão judicial transitou em julgado, e, por isso, deve ser mantida a aposentadoria do servidor com o cômputo do tempo ficto.  
b) jurisprudência do TCU sobre tempo ficto em aposentadoria especial de policial
7.	O servidor Pedro Carlos Ferreira aposentou-se em 27/3/2001, no cargo de policial rodoviário federal, com proventos integrais, com base no artigo 1º, inciso I, da Lei Complementar 51/1985 (redação original) (peça 7, p. 37, e peça 11) .
8.	A Lei Complementar 51/1985 em seu artigo 1º, inciso I, estabelecia o seguinte:
Art.1º - O funcionário policial será aposentado:
I - voluntariamente, com proveitos integrais, após 30 (trinta) anos de serviço, desde que conte, pelo menos 20 (vinte) anos de exercício em cargo de natureza estritamente policial; (grifo nosso) 
9.	O ex-servidor possuía na data da aposentadoria o tempo de serviço em atividade policial de 20 anos, 3 meses e 20 dias e o tempo total para a aposentadoria de 31 anos, 2 meses e 11 dias. No ato de aposentadoria, consta a averbação de 4 anos, 5 meses e 18 dias de tempo convertido referente à atividade insalubre, relativo ao período de 1/10/1979 a 11/12/1990, com base no Mandado de Segurança 1998.04.01.074993-0 (peça 7, p. 17-36) .
10.	Esta Corte de Contas veda o cômputo de tempo ficto decorrente de trabalho em atividade insalubre para fins de concessão da aposentadoria especial prevista na Lei Complementar 51/1985, pois a contagem de tempo com aplicação do fator de conversão objetiva converter tempo de serviço prestado em condições especiais em tempo de serviço comum, para fins de concessão da aposentadoria comum (Acórdão 1952/2016-TCU-Primeira Câmara, Ministro-Relator Walton Alencar Rodrigues) . 
11.	A contagem ponderada de tempo de serviço exercido em atividade policial sob o regime celetista, assegurada por meio de decisão judicial, somente é possível em aposentadoria concedida conforme as regras comuns a todos os servidores. Essa contagem ponderada é vedada nas concessões de aposentadoria especial de policial, por ser inadmissível o acúmulo das duas condições: aposentar-se pelas leis especiais, que já reconhecem a periculosidade do trabalho, ao reduzir as exigências para a aposentadoria e, cumulativamente, contar o tempo exercido nessa condição com ponderação (Acórdão 2981/2015-TCU-Plenário, Ministro-Relator Bruno Dantas) .
12.	Assim, o tempo ficto decorrente de trabalho em atividade insalubre de período anterior à Lei 8.112/1990, ocasião em que o servidor era regido pela Consolidação das Leis do Trabalho (CLT) , não pode ser computado para obtenção de aposentadoria especial de que trata a Lei Complementar 51/1985. Porém, esse tempo pode ser utilizado para concessão de aposentadoria comum. 
13.	A sentença prolatada no Mandado de Segurança 1998.04.01.074993-0 não assegura a averbação deste tempo ficto para fins de aposentadoria especial, logo não há que falar em ofensa ao que foi decidido pelo poder Judiciário em relação ao recorrente. Desta forma, o ato em exame está ilegal, pois sem o tempo ficto o interessado não atende aos requisitos para a aposentadoria. 
14.	No entanto, o Sindicato dos Policiais Rodoviários Federais no estado do Paraná impetrou nova ação judicial 5002703-64.2010.404.7000, na qual determinou-se o seguinte (peça 8, p. 5-12, e peça 13) :
Ante o exposto, concedo a antecipação dos efeitos da tutela e JULGO PROCEDENTE o pedido formulado nos autos pelo o SINDICATO DOS POLICIAIS RODOVIÁRIOS FEDERAIS NO ESTADO DO PARANÁ - SINPRF/PR em face da UNIÃO, para declarar ilegal a negação de registro pelo Tribunal de Contas da União, sob o (incorreto) fundamento de que a Lei 3.313/57 é inaplicável a tais casos, às aposentadorias concedidas aos servidores da Polícia Rodoviária Federal no Paraná, nas quais tenha sido computado o tempo fictício assegurado por decisão transitada em julgado no Mandado de Segurança Coletivo nº 97.00.17052-7 (fator de conversão 1.2 e 1.4) . Ressaltado, ainda, que no caso de já ter ocorrido o cancelamento ou a revisão de aposentadorias de algum (ns) dos servidores substituídos, pelos motivos atacados nestes autos, deve a União promover o pagamento da diferença dos valores recebidos a menor, com juros e correção monetária, bem como, promover a recomposição dos proventos tal como originariamente concedidos, tudo conforme a fundamentação supra. (grifo nosso) 
15.	O servidor Pedro Carlos Ferreira encontra-se na lista dos substituídos do Mandado de Segurança Coletivo 97.00.17052-7 (peça 12, p. 4) . Em consulta ao histórico da ação judicial, verifica-se que o processo ainda não transitou em julgado (peça 14) .
16.	Em situação semelhante, no Acórdão 2772/2019-TCU-Segunda Câmara, Ministro-Relator Augusto Nardes, esta Corte de Contas considerou ilegais os atos de aposentadorias dos interessados, porém sem suspender os pagamentos, em função da ação judicial 5002703-64.2010.404.7000, determinando-se o seu acompanhamento. 
17.	Desta forma, entende-se que o ato do Sr. Pedro Carlos Ferreira pode ser apreciado pela ilegalidade, no entanto, considerando a determinação contida na ação judicial 5002703- 64.2010.404.7000, os proventos do servidor não poderão ser suspensos. 
CONCLUSÃO
18.	Em razão do exposto e tendo em vista as análises realizadas no ato de concessão inicial de aposentadoria de Pedro Carlos Ferreira, esta Unidade Técnica considera que o ato em tela deve ser considerado ilegal, em razão da utilização de tempo ficto em aposentadoria especial, com tempo reduzido, com base na Lei Complementar 51/1985, em desacordo com o entendimento desta Corte de Contas.
19.	No entanto, considerando a determinação proferida na ação ordinária 5002703- 64.2010.404.7000, impetrada pelo Sindicato dos Policiais Rodoviários Federais no estado do Paraná, não poderá ser suspenso na presente data o pagamento dos proventos do interessado. Determinação para que a mencionada ação seja acompanhada pela AGU e Conjur/TCU já consta do Acórdão 2772/2019-TCU-Segunda Câmara. 
PROPOSTA DE ENCAMINHAMENTO
20.	Ante o exposto, conforme o preceituado no artigo 71, inciso III, da Constituição Federal de 1.988; c/c os artigos. 1º, inciso V, e 39, inciso II, da Lei nº 8.443/1992, c/c os artigos 1º, inciso VIII, 260, §§ 1º e 4º, do Regimento Interno/TCU, e tomando por base as informações prestadas pelo órgão de controle interno e as verificações feitas pela unidade técnica, na forma prevista no artigo 260, caput, do referido Regimento, propõe-se: 
a) considerar ilegal e negar o registro do ato de concessão inicial de aposentadoria Pedro Carlos Ferreira (CPF XXX.655.069-XX) .
b) determinar ao Departamento de Polícia Rodoviária Federal que adote medidas para:
b.1) dar ciência, no prazo de 15 (quinze) dias, do inteiro teor desta deliberação ao interessado; 
b.2) encaminhar ao Tribunal, no prazo de 30 (trinta) dias contados da ciência da decisão, documento apto a comprovar que o interessado tomou conhecimento do acórdão."
É o Relatório.

8.1. Marcelo Trindade de Almeida (19095/OAB-PR) e outros, representando Pedro Carlos Ferreira.

Procurador Sergio Ricardo Costa Caribé.

PESSOAL. APOSENTADORIA. CONTAGEM DE TEMPO FICTO DECORRENTE DE ATIVIDADE INSALUBRE PARA FINS DE APOSENTADORIA ESPECIAL COM BASE NA LC 51/85. ILEGALIDADE. PROVIMENTO JUDICIAL PARA GARANTIR O RECEBIMENTO DOS PROVENTOS. IMPOSSIBILIDADE DE SUSPENSÃO DOS PAGAMENTOS. DETERMINAÇÃO PARA ACOMPANHAMENTO DA AÇÃO JUDICIAL FEITA NO ACÓRDÃO 2.772/2019-TCU-2ª CÂMARA. CIÊNCIA.

APOSENTADORIA (APOS)

Secretaria de Fiscalização de Pessoal (Sefip).

Cuidam os autos de ato de concessão de aposentadoria de Pedro Carlos Ferreira, ex-servidor do Departamento de Polícia Federal, submetidos à apreciação do Tribunal de Contas da União (TCU) para fim de registro, de acordo com o art. 71, inciso III, da Constituição Federal. 
2.	Nesta etapa processual, aprecia-se a legalidade do ato após a realização de oitiva do beneficiário. Em suma, buscou-se esclarecer: a) tempo informado no ato de aposentadoria insuficiente para concessão do benefício com base no fundamento legal informado no Sisac; e b) inclusão do fator 1,4 no tempo de serviço contado para aposentadoria tendo como fundamento legal art. 1º, Item I, da Lei Complementar 51/1985, em desacordo com os Acórdãos 7.885/2011 e 971/2011, da 1ª Câmara do TCU.
3.	Em sua manifestação, a Sefip concluiu que o ato em tela deve ser considerado ilegal, em razão da utilização de tempo ficto em aposentadoria especial, com tempo reduzido, com base na Lei Complementar 51/1985, em desacordo com o entendimento desta Corte de Contas. No entanto, considerando determinação proferida em ação ordinária, propõe que não seja suspenso, neste momento, o pagamento dos proventos do interessado.  
4.	Segundo jurisprudência desta Corte de Contas, a concessão da aposentadoria especial com base no tempo de atividade policial nos termos da Lei Complementar 51/1985 não admite a utilização de tempo ficto de serviço calculado mediante a aplicação de fato de conversão (1,2 ou 1,4) sobre o período laboral exercido sob o regime da Lei 3.313/1957 ou da Consolidação das Leis do Trabalho (Acórdão 2981/2015-TCU-Plenário, 361/2015-TCU-Segunda Câmara e 4465/2019-TCU-Segunda Câmara) .
5.	Tal contagem, se permitida, configuraria que um único fato desse ensejo, simultaneamente, a dois benefícios de idêntica natureza, com dupla redução do tempo de serviço necessário à aposentadoria, caracterizando bis in idem, o que não encontra amparo à luz da legislação vigente.
6.	Assim, o tempo ficto decorrente de trabalho em atividade insalubre de período anterior à Lei 8.112/1990, ocasião em que o servidor era regido pela Consolidação das Leis do Trabalho (CLT) , não pode ser computado para obtenção de aposentadoria especial de que trata a Lei Complementar 51/1985. Porém, esse tempo pode ser utilizado para concessão de aposentadoria comum. 
7.	No entanto, o Sindicato dos Policiais Rodoviários Federais no Estado do Paraná impetrou nova ação judicial (5002703-64.2010.404.7000) , na qual foi considerado procedente o pedido do sindicato, em antecipação de tutela, de modo a declarar ilegal a negação de registro pelo Tribunal de Contas da União, sob o fundamento de que a Lei 3.313/57 é inaplicável a tais casos, às aposentadorias concedidas aos servidores da Polícia Rodoviária Federal no Paraná, nas quais tenha sido computado o tempo fictício assegurado por decisão transitada em julgado no Mandado de Segurança Coletivo nº 97.00.17052-7 (fator de conversão 1,2 e 1,4) .
8.	Estando o beneficiário na lista de substituídos do referido mandado de segurança coletivo (97.00.17052-7) e considerando que a ação judicial 5002703-64.2010.404.7000 ainda não transitou em julgado, deve ser considerado ilegal o ato em questão, porém sem que seja suspenso o pagamento dos proventos de aposentadoria, exatamente como foi determinado no Acórdão 2772/2019-TCU-Segunda Câmara, Ministro-Relator Augusto Nardes, encaminhamento que poderá ser revisto em face do acompanhamento da mencionada ação pela AGU e pela Conjur/TCU.
	Em face do exposto, anuindo aos entendimentos da unidade técnica e do Ministério Público junto ao TCU, cujos fundamentos incorporo às minhas próprias razões de decidir, VOTO para que o Tribunal adote a minuta de Acórdão que ora submeto à apreciação deste Colegiado.
TCU, Sala das Sessões Ministro Luciano Brandão Alves de Souza, em 15 de outubro de 2019.
AROLDO CEDRAZ 
Relator